【裁判字號】    97,上訴,2437
【裁判日期】    970826
【裁判案由】    強盜等
【裁判全文】
臺灣高等法院刑事判決                97年度上訴字第2437號
上  訴  人
即  被  告  丙○○
                    （現羈押於臺灣臺北看守所）
選任辯護人  劉君豪律師
上列上訴人因強盜等案件，不服臺灣桃園地方法院96年度訴緝字
第169號，中華民國97年4月15日第一審判決（起訴案號：臺灣桃
園地方法院檢察署95年度偵字第8610號），提起上訴，本院判決
如下：
    主  文
原判決撤銷。
丙○○共同私行拘禁，剝奪人之行動自由，累犯，處有期徒刑
年。
    事  實
一、丙○○曾於民國（下同）八十九年間因竊盜案件，經臺灣桃
    園地方法院以八十九年度易字第一九一八號判處有期徒刑三
    月確定，於九十年九月二十九日執行完畢。其與黃豐盈因鄰
    居關係而相互結識，並由黃豐盈居中介紹進而結識甲○○（
    其原名林進財）。蔡竹鵑為林進財之女友，嗣與林進財結婚
    ，二人有現有婚姻關係。
二、緣蔡竹鵑於九十四年底，在桃園縣中壢市「奪標ＫＴＶ」任
    職傳播小姐，進而結識前往該處消費之顧客乙○○，乙○○
    曾駕駛其所有賓士廠牌車輛多次接送蔡竹鵑上下班，蔡竹鵑
    並利用進出乙○○位於桃園縣中壢市○○路二二一號六樓住
    處之機會，得知乙○○為大學教授，且有賓士廠牌車輛二輛
    交替使用，經濟情況良好，進而告知男友甲○○，甲○○即
    與蔡竹鵑共同基於意圖為自己不法所有之犯意聯絡，籌劃強
    押乙○○取財（二人所涉強盜案件，甲○○經本院以九十七
    年度上訴字第三○號判處有期徒刑八年、蔡竹鵑判處有期徒
    刑六年，二人均上訴，現由最高法院審理中），謀議既定，
    於九十五年二月五日，由蔡竹鵑出面致電乙○○相約唱歌，
    甲○○則以友人欠款為由，邀約黃豐盈，黃豐盈另邀約友人
    丙○○，甲○○告以丙○○若得取回乙○○之欠款，丙○○
    所欠甲○○之三萬元毋庸返還，丙○○與黃豐盈二人即共同
    基於妨害自由之犯意聯絡，參與押人取債（黃豐盈經本院以
    九十七年度上訴字第三○號判處有期徒刑三年，經黃豐盈上
    訴，現由最高法院審理中），同日晚間十一時許，三人在中
    壢「787ＫＴＶ」會合後，即由甲○○駕車搭載黃豐盈、龍
    溢賢二人，在中壢市邊逛邊等蔡竹鵑電話。翌（六）日凌晨
    一時許，乙○○駕駛車牌號碼0128－HK號賓士廠牌自小客車
    至蔡竹鵑位於桃園縣中壢市○○路五００號五樓Ｄ室住處搭
    載蔡竹鵑，蔡竹鵑即電知甲○○，並於上車後佯請乙○○先
    載其去還友人欠款，即指示駛往原與甲○○選定之桃園縣中
    壢市○○路○段之「喜洋洋三溫暖」旁停車場，甲○○亦於
    接獲電話後，駕車前往會合，途中並尾隨乙○○車後伺機而
    動。迨乙○○駛至「喜洋洋三溫暖」旁停車場，蔡竹鵑自副
    駕駛座打開車門步出車外，甲○○、黃豐盈、丙○○三人即
    趁隙蜂擁而上，分別自該車副駕駛座及後座進入車內，由後
    座甲○○持類似改造玩具手槍一枝（未扣案，無從認定是否
    具殺傷力或是否為凶器）抵住乙○○頭部，強押乙○○夾坐
    於甲○○及黃豐盈間之後座中間座位，旋以布料矇綁乙○○
    雙眼之方式剝奪其行動自由，並至其不能抗拒，再由黃豐盈
    上駕駛座迅速駛離，丙○○則下車折返駕駛甲○○原駕駛車
    輛，搭載蔡竹鵑離去。甲○○、黃豐盈將乙○○帶往事先準
    備位於桃園縣新屋鄉后湖十二號，黃豐盈表哥所有之空屋後
    ，林進財要黃豐盈至屋外守候，林進財在屋內即解除矇住乙○○雙眼之布料，並持前開玩具槍指向乙○○，喝令其交出
    身上所有物品之脅迫方式，致乙○○不能抗拒，而交出：位
    於桃園縣中壢市○○路二二一號六樓住處鑰匙一串、萬泰商
    業銀行（以下簡稱萬泰銀行）現金卡、臺北富邦銀行（以下
    簡稱富邦銀行）、玉山商業銀行（以下簡稱玉山銀行）、美
    商花旗銀行（以下簡稱花旗銀行）等銀行信用卡各一張及郵
    局金融卡、身份證、車牌號碼0128－HK號賓士廠牌自小客車
    行車執照各一張、小手冊一本等物後，甲○○並要求乙○○
    告知各銀行信用卡及郵局金融卡提領現金密碼，乙○○稱密
    碼於小手冊上，並再以口頭告知，甲○○得手後，即喚黃豐
    盈入內，於綑綁乙○○之雙手、雙腳後，甲○○要黃豐盈先
    駕駛乙○○前開賓士自小客車前往搭載丙○○前來，由其二
    人先行看管乙○○，嗣並另指派亦共同基於妨害自由犯意聯
    絡不詳姓名年籍成年男子九人與黃豐盈、丙○○二人輪流看
    管乙○○，而將乙○○拘禁於該處不准其離去，共同剝奪乙○○之行動自由。
三、於乙○○遭拘禁、看管期間，甲○○與蔡竹鵑基於共同為自
    己不法所有之犯意聯絡，駕駛乙○○之前開賓士自小客車，
    連續多次，持甫由梁韾科交付之上開信用卡置入自動提款機
    內操作，輸入各該銀行及郵局所提領現金密碼，佯以係該現
    金卡、信用卡或金融卡之合法使用人身份之不正方法預借現
    金或提領現金，使上開銀行提款機辨識系統誤認其為真正持
    卡人之錯誤，由各該自動付款設備交付現金予甲○○，甲○○共計得款十五萬九千元（郵局提款卡領得五萬四千元、玉
    山銀行信用卡領得三萬五千元、富邦銀行信用卡領得五萬五
    千元、美商花旗銀行信用卡領得一萬五千元），即朋分其中
    三萬元予蔡竹鵑花用。甲○○並以前開強取而得之乙○○住
    家鑰匙開啟大門入內竊盜之方式，竊取乙○○所有之電腦、
    喇叭及付款行為華南銀行內壢分行支票四張（票號為：０八
    五八一九至０八五八二二號）等物得手後，將前開華南銀行
    內壢分行之支票四張，連同其所準備之空白本票一紙，於九
    十五年二月八日凌晨，前往乙○○遭拘禁之前開處所，仍承
    前不法所有之犯意，明知其與乙○○並無金錢債務關係，接
    續以脅迫方式，要乙○○於前開四紙支票，各簽發金額為二
    十萬元，於本票上簽發面額為八十萬元，並依甲○○口述內
    容在該本票背面書寫「本人由於乙○○與林進財有財務糾紛
    ，暫時往後之法律訴訟全部負責。暫押身份證與車子0128
    －HK、該車台之行照，往後財務糾紛結束，該車台證件全數
    歸還，在此立下證者乙○○」，並簽名、按捺指印之方式，
    簽發前開支票四張及本票一張，復於翌（九）日晚間，甲○○再準備汽車買賣合約書，前往上開乙○○遭拘禁地點，再
    接續脅迫乙○○在該合約書內：立合約書人即賣主（甲方）
    名稱欄及代售人、甲方（賣方）簽名欄內簽名並用印，且在
    前開甲方（賣方）簽名欄下方電話、行動、地址、身份證統
    一編號欄內填寫詳細資料，方會放人，使乙○○為求脫身，
    乃依甲○○指示一一簽名、填寫。嗣於九十五年二月十日凌
    晨零時許，甲○○認拘禁乙○○已達其取得各項財物及本票
    、支票之目的，遂決定釋放乙○○，即駕駛前開乙○○所有
    之賓士廠牌車輛並搭載丙○○，將乙○○送回其位於桃園縣
    中壢市○○路之住處，並將其強取乙○○之前開住處鑰匙一
    串及萬泰銀行現金卡、富邦銀行、玉山銀行、花旗銀行等銀
    行信用卡各一張及郵局提款卡一張歸還乙○○，乙○○因拘
    禁期間遭雙手綑綁，而受有手挫傷、腕挫傷之傷害（傷害部
    分未據告訴）。
四、乙○○於九十五年二月十日凌晨遭釋放返回住家後，始發現
    其住處遭竊，遂提供九十五年二月八日住處監視錄影畫面，
    前往桃園縣政府警察局中壢分局興國派出所報警處理。嗣於
    九十五年四月十二日凌晨三時二十分許，為警持搜索票至蔡
    竹鵑位於桃園縣中壢市○○街三○之一一號十樓住處執行搜
    索，並自該處扣得乙○○所有，遭竊之電腦主機等物，查獲
    甲○○、蔡竹鵑，再循線查獲黃豐盈、丙○○而悉上情。
五、案經乙○○訴由桃園縣政府警察局中壢分局報請臺灣桃園地
    方法院檢察署檢察官偵查提起公訴。
    理  由
壹、程序部分
一、被告之辯護人於本院審理時主張證人即被害人乙○○於警詢
    及偵查中之證述，屬被告以外之人於審判外之陳述，未經交
    互詰問，無證據能力（見本院卷第五五頁）。惟查，被害人
    乙○○於原審及本院審理時經傳喚、拘提均未到庭，而於原
    審九十五年度訴字第一六一五號共犯甲○○、蔡竹鵑、黃豐
    盈被訴強盜等案件審理時，業經到庭具結，核與渠於偵查中
    所為證述大致相符，顯見其於偵查中所為證述並無顯不可信
    之情形，該等證述自有證據能力，致被害人乙○○於警詢所
    為證述，與其偵查、另案審理時之證述相同，並非有特別可
    信之情況，且非證明被告犯罪事實存否所必要，被告既爭執
    其證據能力，依刑事訴訟法第一百五十九條第一項無證據能
    力。
二、次按被告以外之人於審判外之言詞或書面陳述，除法律有規
    定者外，不得作為證據；又被告以外之人於審判外之陳述，
    雖不符合同法第一百五十九條之一至第一百五十九條之四之
    規定，但經當事人於審判程序同意作為證據，法院審酌該言
    詞陳述或書面陳述作成時之情況，認為適當者，亦得為證據
    。當事人、代理人或辯護人於法院調查證據時，知有第一百
    五十九條第一項不得為證據之情形，而未於言詞辯論終結前
    聲明異議者，視為有前項之同意，刑事訴訟法第一百五十九
    條之一第一項及第一百五十九條之五分別定有明文。查本判
    決下列所引用之各該被告以外之人於審判外之陳述（包含書
    面陳述），雖屬傳聞證據，除上開經被告爭執之部分，經本
    院審酌如上外，其餘部分業經當事人於原審及本院審理中均
    表示同意作為證據方法而不予爭執，且迄至言詞辯論終結前
    亦未再聲明異議，本院審酌上開證據資料製作時之情況，尚
    無違法不當及證明力明顯過低之瑕疵，亦認為以之作為證據
    應屬適當，故揆諸前開規定，爰逕依刑事訴訟法第一百五十
    九條之五規定，認前揭證據資料均有證據能力。
貳、實體部分
一、被告丙○○坦認伊於九十五年二月六日有與被告甲○○、黃
    豐盈等人一同前往喜洋洋停車場旁，並有強押被害人乙○○
    上車，且有於桃園縣新屋鄉后湖十二號房屋看管被害人之事
    實，然稱係甲○○告知，渠與被害人有債務糾紛為索債而為
    ，就妨害自由犯行坦承不諱，核與被害人乙○○於檢察官偵
    訊及另案原審法院審理時之證述、共犯甲○○、蔡竹鵑、黃
    豐盈於原審審理時證述之經過情形大致相符，且有卷附支票
    影本三紙、退票理由單、本票正反面影本、汽車買賣合約書
    、贓物領據保管單、天晟醫院診斷證明書及玉山銀行、富邦
    銀行、花旗銀行、郵局提領現金明細各一份、乙○○住處電
    梯監視錄影翻拍照片十幀附卷足佐，堪認被告之自白與事實
    相符，其犯行事證明確，洵堪認定。至被告係因積欠甲○○
    約三萬元，甲○○承諾若渠得以將乙○○欠款取回，被告即
    無庸返還上開借款，被告始同意參與本件妨害自由犯行等情
    ，業據證人甲○○於原審審理時證述在卷（見原審卷一四二
    頁），雖證人甲○○於本院審理時證述，被告並未積欠渠款
    項，但渠有跟被告說要多少分他一點，但迄未給付云云（見
    本院九十七年八月五日審判筆錄第七至八頁），依證人甲○○於本院審理時之證述，可知渠並未實際給付被告款項，惟
    被告所為本件犯行之期間為九十五年二月五日至同年月十日
    凌晨止，迄甲○○於九十五四月十二日為警查獲止，有二個
    月時間，若果有給付報酬之約定，甲○○亦應早已給付，顯
    見證人甲○○於原審所證抵債之說較為可採，附此敘明。
二、刑法業於九十四年二月二日修正公布，且於被告行為後，即
    自九十五年七月一日起施行。按行為後法律有變更者，適用
    行為時之法律，但行為後之法律有利於行為人者，適用最有
    利於行為人之法律，修正後刑法第二條第一項定有明文。此
    條規定係規範行為後法律變更所生新舊法律比較適用之準據
    法，本身尚無新舊法比較之問題，於新法施行後，應一律適
    用新法第二條第一項之規定，為「從舊從輕」之比較。而本
    次法律變更，比較時應就罪刑有關之共犯、未遂犯、想像競
    合犯、牽連犯、連續犯、結合犯，以及累犯加重、自首減輕
    暨其他法定加減原因（如身分加減）與加減例等一切情形，
    綜其全部罪刑之結果而為比較（最高法院九十五年二月二十
    三日九十五年度第八次刑事庭會議決議參照）。經查：
  (一)刑法第三百０二條第一項本身雖未修正，然該罪有罰金刑之
    處罰，且自二十四年七月一日施行後即未再修正，依增訂刑
    法施行法第一條之一規定，其罰金即應以新臺幣為單位，數
    額應提高三十倍。而倘依被告行為時之罰金罰鍰提高標準條
    例第1條之規定，依法律應處罰金罰鍰者，就其原定數額提
    高為二倍至十倍。但法律已依一定比率規定罰金或罰鍰之數
    額或倍數者，依其規定。而依行政院會銜司法院於七十二年
    七月二十七日發布，同年八月一日施行，有關刑法定有罰金
    各條，提高為十倍。再者銀元與新台幣之比率為一比三。從
    而前開犯罪條文修正前、後罰金最高額應屬相同。惟被告行
    為時，刑法第三十三條第五款原規定：「罰金：一元以上。
    」，修正後刑法第三十三條第五款則規定：「罰金：新台幣
    一千元以上，以百元計算之。」，將罰金刑提高為新臺幣一
    千元以上，且以百元計算，比較修正前後規定，修正後刑法
    第三百０二條第一項所規定本刑罰金刑之最低額，較修正前
    提高，依修正後刑法第二條第一項規定，自應以修正前之規
    定較為有利。
  (二)刑法第二十八條雖將「實施」修正為「實行」，惟參照修正
    理由之說明，原「實施」之概念，包含陰謀、預備、著手及
    實行等階段之行為，修正後僅共同實行犯罪行為始成立共同
    正犯。是新法共同正犯之範圍已有限縮，排除陰謀犯、預備
    犯之共同正犯。新舊法就共同正犯之範圍既因此而有變動，
    自屬犯罪後法律有變更，應為新舊法比較適用。比較新舊法
    結果，適用修正後刑法第二十八條規定，較有利於被告。
  (三)綜上開比較結果，應以修正前刑法有利於被告，應一體適用
    修正前刑法之規定為論罪科刑之準據。
三、核被告所為係犯刑法刑法第三百零二條第一項之妨害自由罪
    ，被告與甲○○、蔡竹鵑、黃豐盈及不詳年籍姓名之九名成
    年人間，有犯意聯絡、行為分擔，為共同正犯。又依最高法
    院九十五年度第八次及九十五年度第二十一次刑事庭會議決
    議意旨：甲受有期徒刑之執行完畢，於五年內之九十五年一
    月間故意再犯有期徒刑以上之罪，無論依修正前刑法第四十
    七條或修正後第四十七條第一項之規定均構成累犯，即無有
    利或不利之情形，於刑法修正施行後法院為裁判時，無庸為
    新、舊法之比較。個案如有其他應依刑法第二條第一項之規
    定為新、舊法之比較情形時，依綜其全部罪刑之結果而為比
    較後，整體適用法律（參見九十七年四月二十二日，最高法
    院九十七年度第一次刑事庭會議決議）。查被告有事實欄所
    示之科刑執行情形，有本院被告前案記錄表在卷可稽，其於
    受有期徒刑執行完畢後五年內，故意再犯本件有期徒刑以上
    之刑之罪，無論依新舊法之規定，均構成累犯，無庸為新舊
    法之比較，應直接適用修正後刑法第四十七條第一項規定，
    加重其刑。
四、原審據以論罪科刑，固非無見，惟被告雖與共犯甲○○、黃
    豐盈同往強押被害人，並與黃豐盈及其他九名不詳姓名年籍
    之成年人共同於拘禁處所幫忙看管被害人，然二人均稱係甲○○告以與被害人有債務糾紛，請渠二人幫忙看管，亦不知
    甲○○另行盜取提款及電腦設備等物，亦未取得任何代價，
    被告丙○○當日係應黃豐盈之邀前往，且係黃豐盈事後再載
    往前開拘禁被害人之處所為看管等情，核與被告甲○○供承
    ：與黃豐盈、丙○○未預謀犯案，其係表明其與乙○○有財
    務糾紛，所以請他們看守一節相符，並與被害人指訴：遭強
    押至屋內後，對其綑綁只有一人，且是甲○○以持槍喝令將
    所有物品交出，亦係甲○○脅迫簽本票、支票等，其受脅迫
    時，看管的人則在房外或屋外，其他時間是由十二人（連同
    被告甲○○、黃豐盈、丙○○，共計有十二人）輪流看管，
    其中黃豐盈除第一天及最後一天有出現，餘均不在場等情（
    另案原審卷第八十八至一一一頁審判筆錄）亦相符合，並無
    其他事証足証被告與共犯黃豐盈知悉甲○○與乙○○間實無
    債務糾紛，係為意圖不法所有而強押取款，依罪疑惟輕法則
    ，自不得逕論以共同強盜犯行，惟被告就強行押人及看管拘
    禁之妨害自由犯行，則與甲○○、蔡竹鵑、黃豐盈及另不詳
    姓名之九名成年男子間，均有犯意聯絡及行為分擔，自應共
    負妨害自由罪責。且依起訴書所載犯罪事實及法條，亦認被
    告僅涉妨害自由罪嫌，原審以被告客觀上參與強押及看守被
    害人犯行，且知悉甲○○強令被害人簽發本票等情，即認被
    告與甲○○、蔡竹鵑、黃豐盈共犯加重強盜犯行，尚嫌無據
    ，被告上訴承認有妨害自由行為，否認有加重強盜意圖為有
    理由，應予撤銷改判。
五、爰審酌被告為甲○○強押、拘禁被害人並為輪流看管之犯罪
    手段及涉案程度、被害人所受損害，縱係討債手段亦屬非法
    ，素行、生活狀況、智識程度，犯後坦承犯行等一切情狀，
    量處如主文所示之刑，雖被告所犯妨害自由犯行，其犯罪時
    間在九十六年四月二十四日前，惟被告於原審審理時經合法
    傳喚拘提未到，於該條例施行前之九十六年四月二十七日經
    原審法院發布通緝，同年十月九日始為警緝獲等情，有通緝
    書、撤銷通緝書、警詢筆錄等在卷可按，依該條例第五條之
    規定，不得減刑，附此敘明。
據上論斷，應依刑事訴訟法第三百六十九條第一項、第三百六十
四條、第二百九十九條第一項前段，刑法第二條第一項、第三百
零二條第一項、第四十七條第一項，修正前第二十八條、第三十
三條第五款，刑法施行法第一條之一，判決如主文。
本案經檢察官劉靜婉到庭執行職務。
中    華    民    國    97    年    8     月    26    日
                  刑事第十六庭審判長法  官  溫耀源
                                    法  官  許增男
                                    法  官  王敏慧
以上正本證明與原本無異。
如不服本判決，應於收受送達後十日內向本院提出上訴書狀，其
未敘述上訴之理由者並得於提起上訴後十日內向本院補提理由書
（均須按他造當事人之人數附繕本）。
                                    書記官  丁淑蘭
中    華    民    國    97    年    8     月    26    日
附錄本案論罪科刑法條全文：
中華民國刑法第302條
（剝奪他人行動自由罪）
私行拘禁或以其他非法方法，剝奪人之行動自由者，處5年以下
有期徒刑、拘役或3百元以下罰金。
因而致人於死者，處無期徒刑或7年以上有期徒刑，致重傷者，
處3年以上10年以下有期徒刑。
第 1 項之未遂犯罰之。


司法院資訊處製作；財團法人民間司法改革基金會備份。
